ACORDAO-COMPLETO-2527334

ACÓRDÃO 2430/2022 ATA 13/2022 - PRIMEIRA CÂMARA

VISTOS, relatados e discutidos estes autos de tomada de contas especial instaurada pela Secretaria Especial do Desenvolvimento Social, do Ministério da Cidadania, em razão de não comprovação da regular aplicação dos recursos repassados pela União, por meio do Fundo Nacional de Assistência Social (FNAS) , ao município de Conceição do Almeida/BA, no exercício de 2016, para a execução dos serviços socioassistenciais de Proteção Social Básica,
ACORDAM os Ministros do Tribunal de Contas da União, reunidos em sessão da Primeira Câmara, ante as razões expostas pelo Relator, em:
9.1. julgar irregulares as contas do Sr. Antônio Armando da Silva Neves, nos termos dos arts. 1°, inciso I, 16, inciso III, alíneas "b" e "c", 19 e 23, inciso III, da Lei 8.443/1992;
9.2. condenar o responsável designado no subitem anterior ao pagamento das quantias abaixo relacionadas, com a incidência dos devidos encargos legais, calculados a partir das datas correspondentes até o efetivo recolhimento, na forma da legislação em vigor:
	Data
	Valor

	6/1/2016
	900,00

	8/1/2016
	23.884,08

	18/1/2016
	869,04

	19/1/2016
	2.015,70

	20/1/2016
	11.556,81

	29/1/2016
	5.000,00

	11/2/2016
	900,00

	12/2/2016
	1.073,45

	19/2/2016
	1.742,40

	29/2/2016
	6.216,81

	3/3/2016
	272,67

	15/3/2016
	1.965,35

	16/3/2016
	1.726,72

	31/3/2016
	28.576,54

	7/4/2016
	8.749,70

	15/4/2016
	8.561,71

	19/4/2016
	181,17

	25/4/2016
	3.330,05

	27/4/2016
	2.536,90

	29/4/2016
	8,45

	4/5/2016
	7.243,90

	9/5/2016
	10.008,44

	11/5/2016
	7.989,70

	17/5/2016
	8.253,80

	19/5/2016
	10.369,90

	25/5/2016
	3.678,35

	1º/6/2016
	65,00

	3/6/2016
	2.298,58

	14/6/2016
	13.512,30

	20/6/2016
	5.235,50

	21/6/2016
	36.250,82

	30/6/2016
	184,92

	12/7/2016
	10.994,90

	13/7/2016
	1.484,90

	15/7/2016
	6.902,67

	20/7/2016
	9.900,00

	21/7/2016
	3.812,00

	22/7/2016
	5.048,45

	2/8/2016
	3.577,90

	10/8/2016
	10.995,05

	15/8/2016
	3.104,70

	16/8/2016
	65,00

	17/8/2016
	828,60

	18/8/2016
	2.014,20

	23/8/2016
	206,61

	31/8/2016
	10.000,00

	2/9/2016
	5.000,00

	5/9/2016
	6.208,60

	8/9/2016
	89,98

	13/9/2016
	4.288,90

	20/9/2016
	12.927,84

	25/10/2016
	15,84

	27/10/2016
	3.819,95

	3/11/2016
	1.081,64

	11/11/2016
	11.251,94

	22/11/2016
	7.065,00

	29/11/2016
	1.208,60

	6/12/2016
	8.222,54

	14/12/2016
	10.000,00

	16/12/2016
	3.307,00

	27/12/2016
	12.229,28

	29/12/2016
	4.380,40

	30/12/2016
	10.000,00

9.3. fixar o prazo de 15 (quinze) dias, a contar da data da notificação, para que o responsável comprove, perante o Tribunal, o recolhimento das referidas quantias aos cofres do Fundo Nacional de Assistência Social, nos termos do art. 23, inciso III, alínea "a", da Lei 8.443/1992 c/c o art. 214, inciso III, alínea "a", do Regimento Interno do TCU (RI/TCU) ;
9.4. aplicar ao Sr. Antônio Armando da Silva Neves a multa de R$ 200.000,00 com fulcro no art. 57 da Lei 8.443/1992; 
9.5. fixar o prazo de 15 (quinze) dias, a contar das datas da notificação, para que o responsável comprove, perante o Tribunal (arts. 214, inciso III, alínea "a", e 269 do RI/TCU) , o recolhimento da referida quantia aos cofres do Tesouro Nacional, atualizada monetariamente, quando paga após seu vencimento, desde a data de prolação deste acórdão até a do efetivo recolhimento, na forma da legislação em vigor; 
9.6. autorizar a cobrança judicial das dívidas, caso não atendidas as notificações, nos termos do art. 28, inciso II, da Lei 8.443/1992;
9.7. autorizar, desde já, caso venha a ser solicitado, o parcelamento das dívidas em até 36 (trinta e seis) parcelas mensais, nos termos do art. 217 do RI/TCU, com a incidência sobre cada parcela dos devidos encargos legais até o efetivo pagamento, esclarecendo que a falta de pagamento de qualquer parcela importará no vencimento antecipado do saldo devedor (§ 2º do art. 217 do RI/TCU) ;
9.8. dar ciência deste acórdão ao responsável, à Prefeitura e à Câmara Municipal de Conceição do Almeida/BA, à Secretaria Especial do Desenvolvimento Social - Ministério da Cidadania e à Procuradoria da República no Estado da Bahia, neste caso, com fulcro no art. 16, § 3º, da Lei 8.443/1992.

Tomada de contas especial instaurada pela Secretaria Especial do Desenvolvimento Social, do Ministério da Cidadania, em razão de não comprovação da regular aplicação dos recursos repassados pela União, por meio do Fundo Nacional de Assistência Social (FNAS), ao município de Conceição do Almeida/BA, no exercício de 2016, para a execução dos serviços socioassistenciais de Proteção Social Básica.

Primeira Câmara

Município de Conceição do Almeida - BA e Secretaria Especial do Desenvolvimento Social - Ministério da Cidadania.

3. Responsável: Antônio Armando da Silva Neves (XXX.575.405-XX)..

13.1. Ministros presentes: Walton Alencar Rodrigues (Presidente), Benjamin Zymler (Relator) e Vital do Rêgo.
13.2. Ministro-Substituto convocado: Augusto Sherman Cavalcanti.
13.3. Ministro-Substituto presente: Weder de Oliveira.

BENJAMIN ZYMLER

Cuidam os autos de tomada de contas especial instaurada pela Secretaria Especial do Desenvolvimento Social, do Ministério da Cidadania, em razão de não comprovação da regular aplicação dos recursos repassados pela União, por meio do Fundo Nacional de Assistência Social (FNAS) , ao município de Conceição do Almeida/BA, no exercício de 2016, para a execução dos serviços socioassistenciais de Proteção Social Básica.
2.	A Secretaria Nacional de Assistência Social do então Ministério do Desenvolvimento Social verificou, a partir de constatações do Conselho Municipal de Assistência Social (CMAS) e do exame dos extratos bancários do programa, a ausência da documentação comprobatória dos valores debitados da conta específica e a realização de despesas com tarifas bancárias.
4.	 Diante do não saneamento das ocorrências, a Secretaria de Gestão de Fundos e Transferências do Ministério da Cidadania concluiu que o Sr. Antônio Armando da Silva Neves, Prefeito Municipal de Conceição do Almeida/BA, no período de 1º/1/2013 a 31/12/2016, era responsável pelo prejuízo de R$ 385.191,25, na condição de gestor dos recursos.
5.	Submetidos os autos ao descortino desta Corte Contas, determinei, por meio de despacho, a citação do referido responsável em virtude da "ausência de documentos comprobatórios da despesa de programa do FNAS".
6.	Transcorrido o prazo regimental, o aludido agente não enviou nenhuma resposta. Nesse cenário, a SecexTCE deu seguimento ao processo, na forma da instrução transcrita parcialmente a seguir com os ajustes pertinentes:
"Avaliação de Viabilidade do Exercício do Contraditório e Ampla Defesa
13.		Verifica-se que não houve o transcurso de mais de dez anos desde o fato gerador sem que tenha havido a notificação do responsável pela autoridade administrativa federal competente (art. 6º, inciso II, c/c art. 19 da IN/TCU 71/2012, modificada pela IN/TCU 76/2016) , uma vez que o fato gerador da irregularidade sancionada ocorreu no período de 6/1/2016 a 30/12/2016, e o responsável foi notificado sobre a irregularidade pela autoridade administrativa competente conforme abaixo:
13.1.	Antonio Armando da Silva Neves, por meio do ofício acostado à peça 16, recebido em 8/10/2018, conforme AR (peça 17) .
Valor de Constituição da TCE 	
14.		Verifica-se, ainda, que o valor atualizado do débito apurado (sem juros) em 1/1/2017 é de R$ 394.824,30, portanto superior ao limite mínimo de R$ 100.000,00, na forma estabelecida nos arts. 6º, inciso I, e 19 da IN/TCU 71/2012, modificada pela IN/TCU 76/2016. 
OUTROS PROCESSOS/DÉBITOS NOS SISTEMAS DO TCU COM OS MESMOS RESPONSÁVEIS
15.		Informa-se que foi encontrado processo no Tribunal com o mesmo responsável:
	Responsável
	Processos

	Antônio Armando da Silva Neves
	Processo 028.995/2020-1 [TCE, aberto, "TCE instaurada pelo (a) Secretaria Especial do Desenvolvimento Social em razão de Não comprovação da regular aplicação dos recursos repassados pela União, função ASSISTENCIA SOCIAL, para atendimento à/ao PSB/PSE - 2014 (nº da TCE no sistema: 4163/2019) "]
Processo 029.475/2020-1 [TCE, aberto, "TCE instaurada pelo (a) Secretaria Especial do Desenvolvimento Social em razão de Não comprovação da regular aplicação dos recursos repassados pela União, função ASSISTENCIA SOCIAL, para atendimento à/ao PSB-PSE 2015 (nº da TCE no sistema: 349/2020) "]

16.		Informa-se que foi encontrado débito imputável aos responsáveis no banco de débitos existente no sistema e-TCE:
	Responsável
	Débitos inferiores

	Antônio Armando da Silva Neves
	49/2022 (R$ 67.293,46) - Dano inferior ao limite de instauração da TCE cadastrado

17.		A tomada de contas especial está, assim, devidamente constituída e em condição de ser instruída.
EXAME TÉCNICO
Da validade das notificações:
18.		Preliminarmente, cumpre tecer breves considerações sobre a forma como são realizadas as comunicações processuais no TCU. A esse respeito, destacam-se o art. 179, do Regimento Interno do TCU (Resolução 155, de 4/12/2002) e o art. 4º, inciso III, § 1º, da Resolução TCU 170, de 30 de junho de 2004, in verbis:
[...]
19.		Bem se vê, portanto, que a validade da citação via postal não depende de que o aviso de recebimento seja assinado pelo próprio destinatário da comunicação, o que dispensa, no caso em tela, a entrega do AR em "mãos próprias". A exigência da norma é no sentido de o Tribunal verificar se a correspondência foi entregue no endereço correto, residindo aqui a necessidade de certeza inequívoca. 
20.		Não é outra a orientação da jurisprudência do TCU, conforme se verifica dos julgados a seguir transcritos:
'São válidas as comunicações processuais entregues, mediante carta registrada, no endereço correto do responsável, não havendo necessidade de que o recebimento seja feito por ele próprio (Acórdão 3648/2013-TCU-Segunda Câmara, Relator Min. José Jorge) ;
É prescindível a entrega pessoal das comunicações pelo TCU, razão pela qual não há necessidade de que o aviso de recebimento seja assinado pelo próprio destinatário. Entregando se a correspondência no endereço correto do destinatário, presume-se o recebimento da citação. (Acórdão 1019/2008-TCU-Plenário, Relator Min. Benjamin Zymler) ;
As comunicações do TCU, inclusive as citações, deverão ser realizadas mediante Aviso de Recebimento - AR, via Empresa Brasileira de Correios e Telégrafos, bastando para sua validade que se demonstre que a correspondência foi entregue no endereço correto. (Acórdão 1526/2007-TCU-Plenário, Relator Min. Aroldo Cedraz) .'
21.	A validade do critério de comunicação processual do TCU foi referendada pelo Supremo Tribunal Federal, nos termos do julgamento do MS-AgR 25.816/DF, por meio do qual se afirmou a desnecessidade da ciência pessoal do interessado, entendendo-se suficiente a comprovação da entrega do "AR" no endereço do destinatário:
'Ementa: agravo regimental. Mandado de segurança. Desnecessidade de intimação pessoal das decisões do tribunal de contas da união. art. 179 do regimento interno do TCU. Intimação do ato impugnado por carta registrada, iniciado o prazo do art. 18 da lei nº 1.533/51 da data constante do aviso de recebimento. Decadência reconhecida. Agravo improvido.
O envio de carta registrada com aviso de recebimento está expressamente enumerado entre os meios de comunicação de que dispõe o Tribunal de Contas da União para proceder às suas intimações.
O inciso II do art. 179 do Regimento Interno do TCU é claro ao exigir apenas a comprovação da entrega no endereço do destinatário, bastando o aviso de recebimento simples.'
Da revelia do responsável Antonio Armando da Silva Neves
22.	No caso vertente, a citação do responsável se deu em endereços provenientes da base de CPFs da Receita Federal, em sistema custodiado pelo TCU. A entrega dos ofícios citatórios nesses endereços ficou comprovada, conforme peça 50.
23.	Nos processos do TCU, a revelia não leva à presunção de que seriam verdadeiras todas as imputações levantadas contra os responsáveis, diferentemente do que ocorre no processo civil, em que a revelia do réu opera a presunção da verdade dos fatos narrados pelo autor (Acórdão 1009/2018-TCU-Plenário, Relator Min. Bruno Dantas; 2369/2013 - TCU - Plenário, Relator Min. Benjamin Zymler e 2449/2013 - TCU - Plenário, Relator Min. Benjamin Zymler) . Dessa forma, a avaliação da responsabilidade do agente não pode prescindir da prova existente no processo ou para ele carreada. 
24.	Ao não apresentar sua defesa, o responsável deixou de produzir prova da regular aplicação dos recursos sob sua responsabilidade, em afronta às normas que impõem aos gestores públicos a obrigação legal de, sempre que demandados pelos órgãos de controle, apresentar os documentos que demonstrem a correta utilização das verbas públicas, a exemplo do contido no art. 93 do Decreto-Lei 200/1967: "Quem quer que utilize dinheiros públicos terá de justificar seu bom e regular emprego na conformidade das leis, regulamentos e normas emanadas das autoridades administrativas competentes." 
25.	Mesmo as alegações de defesa não sendo apresentadas, considerando o princípio da verdade real que rege esta Corte, procurou-se buscar, em manifestações do responsável na fase interna desta Tomada de Contas Especial, se havia algum argumento que pudesse ser aproveitado a seu favor. 
26.		Os argumentos apresentados na fase interna (peça 14) não elidem as irregularidades apontadas.
27.	Em se tratando de processo em que a parte interessada não se manifestou acerca das irregularidades imputadas, não há elementos para que se possa efetivamente aferir e reconhecer a ocorrência de boa-fé na conduta do responsável, podendo este Tribunal, desde logo, proferir o julgamento de mérito pela irregularidade das contas, conforme os termos dos §§ 2º e 6º do art. 202 do Regimento Interno do TCU. (Acórdão 2064/2011-TCU-Primeira Câmara (relator Min. Ubiratan Aguiar) , 6.182/2011-TCU-1ª Câmara (relator Min. Weber de Oliveira) , 4.072/2010-TCU-1ª Câmara (Relator Min. Valmir Campelo) , 1.189/2009-TCU-1ª Câmara (Relator Min. Marcos Bemquerer) , 731/2008-TCU-Plenário (Relator Min. Aroldo Cedraz) .
28.	Dessa forma, o responsável Antonio Armando da Silva Neves deve ser considerado revel, nos termos do art. 12, § 3º, da Lei 8.443/1992, devendo as contas serem julgadas irregulares, condenando-o ao débito apurado e aplicando-lhe a multa prevista no art. 57 da Lei 8.443/1992.
Prescrição da Pretensão Punitiva
29.		Vale ressaltar que a pretensão punitiva do TCU, conforme Acórdão 1441/2016-TCU-Plenário, Relator Min. Benjamin Zymler, que uniformizou a jurisprudência acerca dessa questão, subordina-se ao prazo geral de prescrição indicado no art. 205 do Código Civil, que é de dez anos, contado da data de ocorrência da irregularidade sancionada, nos termos do art. 189 do Código Civil, sendo este prazo interrompido pelo ato que ordenar a citação, a audiência ou a oitiva do responsável.
30.	No caso em exame, não ocorreu a prescrição, uma vez que a irregularidade sancionada ocorreu em no período de 6/1/2016 a 30/12/2016, e o ato de ordenação da citação ocorreu em 12/7/2021.
CONCLUSÃO
31.		Em face da análise promovida na seção "Exame Técnico", verifica-se que o responsável Antonio Armando da Silva Neves não logrou comprovar a boa e regular aplicação dos recursos, instado a se manifestar, optou pelo silêncio, configurando a revelia, nos termos do § 3º, do art. 12, da Lei 8.443/1992. Ademais, inexistem nos autos elementos que demonstrem a boa-fé do responsável ou a ocorrência de outras excludentes de culpabilidade.
32.	Verifica-se também que não houve a prescrição da pretensão punitiva, conforme análise já realizada.
33.		Tendo em vista que não constam dos autos elementos que permitam reconhecer a boa-fé do responsável, sugere-se que as suas contas sejam julgadas irregulares, nos termos do art. 202, § 6º, do Regimento Interno do TCU, com a imputação do débito atualizado monetariamente e acrescido de juros de mora, nos termos do art. 202, § 1º do Regimento Interno do TCU, descontado o valor eventualmente recolhido, com a aplicação da multa prevista no art. 57 da Lei 8.443/1992.
34.	Por fim, como não houve elementos que pudessem modificar o entendimento acerca das irregularidades em apuração, mantém-se a matriz de responsabilização presente na peça 43.
PROPOSTA DE ENCAMINHAMENTO
35.	Diante do exposto, submetemos os autos à consideração superior, propondo ao Tribunal:
a)	considerar revel o responsável Antonio Armando da Silva Neves (CPF: XXX.575.405-XX) , para todos os efeitos, dando-se prosseguimento ao processo, com fulcro no art. 12, § 3º, da Lei 8.443/1992; 
b)			julgar irregulares, nos termos dos arts. 1º, inciso I, 16, inciso III, alíneas b e c, da Lei 8.443/1992, c/c os arts. 19 e 23, inciso III, da mesma Lei, as contas do responsável Antonio Armando da Silva Neves (CPF: XXX.575.405-XX) , condenando-o ao pagamento das importâncias a seguir especificadas, atualizadas monetariamente e acrescidas dos juros de mora, calculadas a partir das datas discriminadas até a data da efetiva quitação do débito, fixando-lhe o prazo de quinze dias, para que comprove, perante o Tribunal, o recolhimento das referidas quantias aos cofres do Fundo Nacional de Assistência Social, nos termos do art. 23, inciso III, alínea "a", da citada lei, c/c o art. 214, inciso III, alínea "a", do Regimento Interno do TCU.  
		Débitos relacionados ao responsável Antonio Armando da Silva Neves (CPF: XXX.575.405-XX) :
	Data de ocorrência
	Valor histórico (R$) 

	20/1/2016
	7,85

	29/2/2016
	8,45

	7/4/2016
	8,45

	7/4/2016
	8,45

	15/4/2016
	8,45

	15/4/2016
	8,45

	15/4/2016
	8,45

	25/4/2016
	8,45

	27/4/2016
	8,45

	27/4/2016
	8,45

	29/4/2016
	8,45

	4/5/2016
	8,45

	9/5/2016
	8,45

	11/5/2016
	8,45

	11/5/2016
	8,45

	11/5/2016
	8,45

	11/5/2016
	8,45

	17/5/2016
	8,45

	17/5/2016
	8,45

	17/5/2016
	8,45

	19/5/2016
	8,45

	25/5/2016
	8,45

	25/5/2016
	8,45

	25/5/2016
	8,45

	3/6/2016
	8,45

	14/6/2016
	8,45

	14/6/2016
	8,45

	20/6/2016
	8,45

	20/6/2016
	8,45

	21/6/2016
	8,45

	12/7/2016
	8,45

	13/7/2016
	8,45

	13/7/2016
	8,45

	15/7/2016
	8,45

	21/7/2016
	8,45

	21/7/2016
	8,45

	22/7/2016
	8,45

	2/8/2016
	8,45

	2/8/2016
	8,45

	10/8/2016
	8,60

	15/8/2016
	8,60

	15/8/2016
	8,60

	17/8/2016
	8,60

	18/8/2016
	8,60

	18/8/2016
	8,60

	5/9/2016
	8,60

	13/9/2016
	8,60

	13/9/2016
	8,60

	20/9/2016
	1,36

	25/10/2016
	7,24

	25/10/2016
	8,60

	27/10/2016
	8,60

	27/10/2016
	8,60

	11/11/2016
	8,60

	11/11/2016
	8,60

	29/11/2016
	8,60

	6/12/2016
	8,60

	16/12/2016
	8,60

	27/12/2016
	8,60

	27/12/2016
	8,60

	27/12/2016
	8,60

	27/12/2016
	8,60

	27/12/2016
	8,60

	27/12/2016
	8,60

	27/12/2016
	8,60

	27/12/2016
	8,60

	27/12/2016
	8,60

	29/12/2016
	8,60

	29/12/2016
	8,60

	7/4/2016
	6.892,80

	7/4/2016
	1.010,00

	7/4/2016
	830,00

	15/4/2016
	116,40

	15/4/2016
	6.208,36

	15/4/2016
	1.071,60

	15/4/2016
	1.140,00

	19/4/2016
	181,17

	25/4/2016
	67,68

	25/4/2016
	56,40

	25/4/2016
	42,00

	25/4/2016
	798,00

	25/4/2016
	1.071,60

	25/4/2016
	1.285,92

	27/4/2016
	120,00

	27/4/2016
	1.200,00

	27/4/2016
	1.200,00

	4/5/2016
	7.235,45

	9/5/2016
	65,00

	9/5/2016
	1.998,84

	9/5/2016
	998,96

	9/5/2016
	2.700,00

	9/5/2016
	3.999,69

	9/5/2016
	237,50

	11/5/2016
	5.998,50

	11/5/2016
	916,00

	11/5/2016
	1.041,40

	17/5/2016
	1.481,50

	17/5/2016
	60,00

	17/5/2016
	42,00

	17/5/2016
	6,39

	17/5/2016
	58,40

	17/5/2016
	5,25

	17/5/2016
	6,39

	17/5/2016
	48,88

	17/5/2016
	130,00

	17/5/2016
	45,60

	17/5/2016
	206,61

	17/5/2016
	172,25

	17/5/2016
	206,61

	17/5/2016
	798,00

	17/5/2016
	928,72

	17/5/2016
	866,40

	17/5/2016
	133,85

	17/5/2016
	1.071,60

	17/5/2016
	1.140,00

	17/5/2016
	820,00

	19/5/2016
	10.361,45

	25/5/2016
	1.360,00

	25/5/2016
	1.505,00

	25/5/2016
	788,00

	1/6/2016
	65,00

	3/6/2016
	2.290,13

	14/6/2016
	158,52

	14/6/2016
	798,00

	14/6/2016
	999,40

	14/6/2016
	10.325,00

	14/6/2016
	1.214,48

	20/6/2016
	1.596,00

	20/6/2016
	214,00

	20/6/2016
	820,00

	20/6/2016
	2.588,60

	21/6/2016
	2.998,99

	21/6/2016
	3.503,63

	21/6/2016
	2.505,72

	21/6/2016
	4.932,10

	21/6/2016
	60,00

	21/6/2016
	516,53

	21/6/2016
	585,40

	21/6/2016
	20.000,00

	21/6/2016
	1.140,00

	30/6/2016
	65,00

	30/6/2016
	119,92

	12/7/2016
	10.986,45

	13/7/2016
	584,00

	13/7/2016
	884,00

	15/7/2016
	3.600,00

	15/7/2016
	3.174,00

	15/7/2016
	120,22

	20/7/2016
	9.900,00

	21/7/2016
	47,50

	21/7/2016
	146,00

	21/7/2016
	638,40

	21/7/2016
	1.071,60

	21/7/2016
	820,00

	21/7/2016
	1.071,60

	22/7/2016
	3.840,00

	22/7/2016
	60,00

	22/7/2016
	1.140,00

	2/8/2016
	1.596,00

	2/8/2016
	84,00

	2/8/2016
	817,00

	2/8/2016
	1.064,00

	10/8/2016
	10.986,45

	15/8/2016
	71,40

	15/8/2016
	47,00

	15/8/2016
	47,50

	15/8/2016
	33,60

	15/8/2016
	638,40

	15/8/2016
	893,00

	15/8/2016
	1.356,60

	16/8/2016
	65,00

	17/8/2016
	820,00

	18/8/2016
	620,00

	18/8/2016
	1.377,00

	23/8/2016
	206,61

	31/8/2016
	10.000,00

	2/9/2016
	5.000,00

	5/9/2016
	2.800,00

	5/9/2016
	2.200,00

	5/9/2016
	60,00

	5/9/2016
	1.140,00

	8/9/2016
	89,98

	13/9/2016
	65,00

	13/9/2016
	60,16

	13/9/2016
	47,50

	13/9/2016
	56,40

	13/9/2016
	50,40

	13/9/2016
	957,60

	13/9/2016
	1.071,60

	13/9/2016
	820,00

	13/9/2016
	1.143,04

	20/9/2016
	11.786,48

	20/9/2016
	1.140,00

	27/10/2016
	820,00

	27/10/2016
	2.982,75

	3/11/2016
	1.081,64

	11/11/2016
	48,88

	11/11/2016
	60,16

	11/11/2016
	42,00

	11/11/2016
	798,00

	11/11/2016
	928,72

	11/11/2016
	8.213,94

	11/11/2016
	1.143,04

	22/11/2016
	65,00

	22/11/2016
	7.000,00

	29/11/2016
	60,00

	29/11/2016
	1.140,00

	6/12/2016
	8.213,94

	14/12/2016
	10.000,00

	16/12/2016
	798,00

	16/12/2016
	1.071,60

	16/12/2016
	1.428,80

	27/12/2016
	60,00

	27/12/2016
	1.140,00

	27/12/2016
	1.476,30

	27/12/2016
	1.261,64

	27/12/2016
	809,60

	27/12/2016
	809,60

	27/12/2016
	2.247,17

	27/12/2016
	2.247,17

	27/12/2016
	838,76

	27/12/2016
	1.261,64

	29/12/2016
	1.810,20

	29/12/2016
	2.553,00

	30/12/2016
	10.000,00

	6/1/2016
	900,00

	8/1/2016
	1.884,08

	20/1/2016
	6.036,12

	11/2/2016
	900,00

	29/2/2016
	6.208,36

	3/3/2016
	112,60

	3/3/2016
	160,07

	31/3/2016
	1,52

	19/1/2016
	7,85

	19/1/2016
	7,85

	12/2/2016
	8,45

	15/3/2016
	8,45

	15/3/2016
	8,45

	15/3/2016
	8,45

	8/1/2016
	22.000,00

	18/1/2016
	80,00

	18/1/2016
	80,00

	18/1/2016
	80,00

	18/1/2016
	80,00

	18/1/2016
	148,53

	18/1/2016
	181,12

	18/1/2016
	125,47

	18/1/2016
	93,92

	19/1/2016
	1.000,00

	19/1/2016
	1.000,00

	20/1/2016
	4.000,44

	20/1/2016
	798,00

	20/1/2016
	714,40

	29/1/2016
	5.000,00

	12/2/2016
	1.065,00

	19/2/2016
	45,12

	19/2/2016
	42,00

	19/2/2016
	798,00

	19/2/2016
	857,28

	15/3/2016
	630,00

	15/3/2016
	650,00

	15/3/2016
	660,00

	16/3/2016
	798,00

	16/3/2016
	928,72

	31/3/2016
	28.575,02

Valor atualizado do débito (com juros) em 31/1/2022: R$ 523.318,93.
c)	aplicar ao responsável Antonio Armando da Silva Neves (CPF: XXX.575.405-XX) , a multa prevista no art. 57 da Lei 8.443/1992 c/c o art. 267 do Regimento Interno do TCU, fixando-lhe o prazo de quinze dias, a contar da notificação, para que comprove, perante o Tribunal (art. 214, III, alínea "a", do Regimento Interno do TCU) , o recolhimento da dívida aos cofres do Tesouro Nacional, atualizada monetariamente desde a data do acórdão que vier a ser proferido por este Tribunal até a data do efetivo recolhimento, se paga após o vencimento, na forma da legislação em vigor;
d)		autorizar, desde logo, a cobrança judicial das dívidas, caso não atendida a notificação, na forma do disposto no art. 28, inciso II, da Lei 8.443/1992;
e)	autorizar também, desde logo, se requerido, com fundamento no art. 26, da Lei 8.443, de 1992, c/c o art. 217, §§ 1º e 2º do Regimento Interno do TCU, o parcelamento das dívidas em até 36 parcelas, incidindo, sobre cada parcela, corrigida monetariamente, os correspondentes acréscimos legais, fixando-lhe o prazo de quinze dias, a contar do recebimento da notificação, para comprovar, perante o Tribunal, o recolhimento da primeira parcela, e de trinta dias, a contar da parcela anterior, para comprovar os recolhimentos das demais parcelas, devendo incidir, sobre cada valor mensal, atualizado monetariamente, os juros de mora devidos, no caso do débito, na forma prevista na legislação em vigor, alertando o responsável de que a falta de comprovação do recolhimento de qualquer parcela importará o vencimento antecipado do saldo devedor, nos termos do § 2º do art. 217 do Regimento Interno deste Tribunal; 
f)	enviar cópia do Acórdão a ser prolatado à Procuradoria da República no Estado de Bahia, nos termos do § 3º do art. 16 da Lei 8.443/1992, c/c o § 7º do art. 209 do Regimento Interno do TCU, para adoção das medidas cabíveis; e
g)	enviar cópia do Acórdão que vier a ser proferido ao Secretaria Especial do Desenvolvimento Social e ao responsável, para ciência;
h)	informar à Procuradoria da República no Estado de Bahia, ao Secretaria Especial do Desenvolvimento Social e ao responsável que a presente deliberação, acompanhada do Relatório e do Voto que a fundamenta, está disponível para a consulta no endereço www.tcu.gov.br/acordaos, além de esclarecer que, caso requerido, o TCU poderá fornecer sem custos as correspondentes cópias, de forma impressa; e
i)	informar à Procuradoria da República no Estado de Bahia que, nos termos do parágrafo único do art. 62 da Resolução TCU 259/2014, os procuradores e membros do Ministério Público credenciados nesta Corte podem acessar os presentes autos de forma eletrônica e automática, ressalvados apenas os casos de eventuais peças classificadas como sigilosas, as quais requerem solicitação formal."
7.	O corpo diretivo da unidade técnica e o Ministério Público junto ao TCU aquiesceram ao aludido encaminhamento.
	É o relatório.

não há.

Subprocurador-Geral Paulo Soares Bugarin.

TOMADA DE CONTAS ESPECIAL. RECURSOS REPASSADOS AO MUNICÍPIO DE CONCEIÇÃO DO ALMEIDA/BA, NO EXERCÍCIO DE 2016, PARA A EXECUÇÃO DOS SERVIÇOS SOCIOASSISTENCIAIS DE PROTEÇÃO SOCIAL BÁSICA. AUSÊNCIA DE DOCUMENTOS COMPROBATÓRIOS DA DESPESA DE PROGRAMA DO FUNDO NACIONAL DE ASSISTÊNCIA SOCIAL. CITAÇÃO. REVELIA. AUSÊNCIA DE ELEMENTOS PARA ELIDIR AS OCORRÊNCIAS. CONTAS IRREGULARES COM IMPUTAÇÃO DE DÉBITO E MULTA.

TOMADA DE CONTAS ESPECIAL (TCE)

Secretaria de Controle Externo de Tomada de Contas Especial (SecexTCE).

Cuidam os autos de tomada de contas especial instaurada pela Secretaria Especial do Desenvolvimento Social, do Ministério da Cidadania, em razão de não comprovação da regular aplicação dos recursos repassados pela União, por meio do Fundo Nacional de Assistência Social (FNAS) , ao município de Conceição do Almeida/BA, no exercício de 2016, para a execução dos serviços socioassistenciais de Proteção Social Básica.
2.	A Secretaria Nacional de Assistência Social do então Ministério do Desenvolvimento Social verificou, a partir de constatações do Conselho Municipal de Assistência Social (CMAS) e do exame dos extratos bancários do programa, a ausência da documentação comprobatória dos valores debitados da conta específica e a realização de despesas com tarifas bancárias.
4.	 Diante do não saneamento das ocorrências, a Secretaria de Gestão de Fundos e Transferências do Ministério da Cidadania concluiu que o Sr. Antônio Armando da Silva Neves, Prefeito Municipal de Conceição do Almeida/BA, no período de 1º/1/2013 a 31/12/2016, era responsável pelo prejuízo de R$ 385.191,25, na condição de gestor dos recursos.
5.	Submetidos os autos ao descortino desta Corte Contas, determinei, por meio de despacho, a citação do referido responsável em virtude da "ausência de documentos comprobatórios da despesa de programa do FNAS".
6.	Transcorrido o prazo regimental, o aludido agente não enviou nenhuma resposta. Nesse cenário e, diante dos elementos acostados aos autos e da ausência de evidências aptas a infirmar as conclusões hauridas na fase interna da tomada de contas especial, a SecexTCE alvitrou o julgamento das contas pela irregularidade, com imputação de débito e multa ao mencionado gestor.
9.	O Ministério Público junto ao TCU aquiesceu ao aludido encaminhamento.
10.	Feito esse necessário resumo, passo a decidir.
11.	Manifesto-me de acordo com a análise da unidade técnica e incorporo as considerações esposadas como razão de decidir, sem prejuízo das ponderações que faço na sequência.
12.	Tendo em vista que o responsável não apresentou a documentação exigida para demonstrar a regular aplicação dos recursos transferidos na execução de serviços socioassistenciais de Proteção Social Básica, situação que persistiu na fase externa da tomada de contas especial, cabe a glosa dos valores submetidos ao contraditório do ex-prefeito.
13.	Cumpre destacar que o ônus de comprovar a regularidade da utilização dos recursos públicos compete ao gestor, por meio de documentação idônea, que demonstre, de forma efetiva e inequívoca, os gastos efetuados e o nexo de causalidade entre as despesas realizadas e os recursos federais recebidos.
14. 	Esse entendimento está assentado em diversos julgados, a exemplo dos Acórdão 8/2007-TCU-Primeira Câmara, 41/2007-2ª Câmara, 143/2006-1ª Câmara, 706/2003-2ª Câmara e 533/2002-2ª Câmara, e encontra fundamento no art. 93 do Decreto-Lei 200/1967, o qual dispõe: "Quem quer que utilize dinheiros públicos terá de justificar seu bom e regular emprego na conformidade das leis, regulamentos e normas emanadas das autoridades competentes".
15.	Nesse cenário, considerando a ausência de documentos aptos a comprovar a correta aplicação dos recursos públicos em causa, bem como a presença de boa-fé do gestor, segundo o padrão de avaliação desta Corte de Contas, não há outro caminho a não ser julgar irregulares as contas do Antônio Armando da Silva Neves e condená-lo ao pagamento do débito pelo qual foi citado.
16.	Nesse ponto, passo a examinar as condições para a aplicação de sanção.
17.	No caso, a irregularidade pela qual o Sr. Antônio Armando da Silva Neves foi citado consumou-se no segundo semestre de 2017, quando se esgotou o prazo para comprovação da regular aplicação dos valores repassados no âmbito do Programa de Proteção Social Básica em 2016. Dessa forma, como o ato que autorizou a sua citação ocorreu em 30/7/2021, não ocorreu a prescrição da pretensão punitiva desta Corte de Contas, à luz do critério estabelecido no Acórdão 1441/2016-TCU-Plenário (prescrição decenal, nos termos do art. 205 do Código Civil) .
18.	Com relação às irregularidades e ao comportamento do responsável, entendo que o não atendimento de notificações realizadas pelo FNAS, visando à regularização da prestação de contas enviada com inconsistências, constituiu conduta praticada com grave inobservância do dever de cuidado, ou seja, com grave negligência. 
19.	Tal ocorrência possui elevado grau de reprovabilidade, pois, ao final, não restou possível verificar a regular utilização dos valores confiados à municipalidade para execução de relevante política pública de alcance social.
20. 	Sendo assim, compreendo que a atitude do ex-prefeito é passível de ser punida com multa, por configurar a ocorrência de erro grosseiro na gestão dos recursos federais, nos termos do art. 28 da LINDB.
21. 	A situação em apreço guarda alguma similaridade, em gênero, não em grau, com a omissão no dever de prestar contas, cuja reprovabilidade foi assim descrita no voto condutor do Acórdão 5245/2020-TCU-Primeira Câmara:
"37. Cabe observar que a 'não comprovação da boa e regular aplicação dos recursos federais repassados em face da omissão no dever de prestar contas' violou não só as regras legais, mas também princípios basilares da administração pública. Essa conduta constitui grave inobservância do dever de cuidado no trato com a coisa pública, logo, revela a existência de culpa grave, uma vez que se distancia do que seria esperado de um administrador minimamente diligente. Assim sendo, conclui-se que houve erros grosseiros, aos quais alude o art. 28 do Decreto-Lei 4.657/1942 (Lei de Introdução às Normas do Direito Brasileiro) incluído pela Lei 13.655/2018."
22. 	Quanto ao exame da culpabilidade, não vislumbro a presença de circunstâncias práticas que tenham limitado ou impedido a atuação do agente em conformidade com a lei, uma vez que ele tinha a possibilidade de conhecer a ilicitude de seu ato e evitar o seu cometimento, já que as condições para o cumprimento do dever de prestar contas estão expressamente previstas nas normas de regência.
23. 	Os fatos denotam certo grau de desleixo quanto a esse ônus, o que configura infração de notória gravidade e reprovabilidade.
24. 	Em pesquisa ao histórico processual do responsável, a fim de perquirir seus antecedentes, observo que o Sr. Antônio Armando da Silva Neves foi recentemente condenado por esta Corte de Contas, por meio do Acórdão 1546/2022-TCU-Segunda Câmara. Todavia, como essa condenação é posterior à ocorrência dos fatos e, além disso, não transitou em julgado, ela não pode ser usada como circunstância agravante, à luz da jurisprudência do STJ.
25. 	Por fim, não constam dos autos informações sobre outras circunstâncias agravantes nem sobre a aplicação de sanções de mesma natureza e relativas ao mesmo fato.
26.	 Em face dessas premissas, julgo adequada a aplicação de multa individual fundada no art. 57 da Lei 8.443/1992, no valor de R$ 200.000,00, que equivale a aproximadamente 40% do montante do débito atualizado.
27. 	Tal percentual se justifica em razão da similaridade, em termos de gravidade, da apresentação de prestação de contas incompleta e contendo inconsistências com a omissão no dever de prestar contas, cuja pena-base tenho buscado fixar em 50% da dívida atualizada em julgados mais recentes (Acórdão 13938/2020-TCU-Primeira Câmara, 13.380/2020-1ª Câmara, 12.486/2020-1ª Câmara, 12.475/2020-1ª Câmara, 12.364/2020-1ª Câmara e 11.805/2020-1ª Câmara) . 
28. 	Diante do exposto, voto por que seja adotada a deliberação que ora submeto a este Colegiado.
TCU, Sala das Sessões, em 3 de maio de 2022.
BENJAMIN ZYMLER 
Relator